【裁判字號】    95,簡上,106
【裁判日期】    950901
【裁判案由】    拆屋還地
【裁判全文】
臺灣臺中地方法院民事判決  95年度簡上字第106號
上  訴  人  戊○○
            丙○○
共      同
訴訟代理人  甲○○律師
            丁○○
被上訴人    己○○
訴訟代理人  洪嘉鴻律師
複代理人    溫文昌律師
            鄭晃奇律師
上列當事人間請求拆屋還地事件，上訴人對於中華民國95年1月
9日臺灣臺中地方法院臺中簡易庭94年度中簡字第3357號第一審
判決提起上訴，本院於民國95年8月18日言詞辯論終結，判決如
下：
    主      文
上訴駁回。
第二審訴訟費用由上訴人負擔。
    事實及理由
一、上訴人上訴主張：被上訴人所有坐落台中縣霧峰鄉○○段
    447之10、11地號土地與上訴人所有坐落同段458之4、5地號
    土地毗鄰，因界線參差不齊，地形呈不規則形狀，為利於使
    用，兩造之父執輩約定土地互為使用借貸而截彎取直，先後
    以竹籬、磚牆為界，此由亦為被上訴人所有坐落同段447 之
    7地號土地，係被上訴人與其兄弟因繼承而分得之土地，其
    所分得之土地面積相同，惟僅被上訴人所有447之7地號土地
    形狀缺角，即可推知被上訴人之畸零地被越界之情形，且被
    上訴人居住之房屋未拆除前，係緊靠前開磚牆而建，尚留痕
    跡，皆足證明有上開土地使用借貸之合意，則兩造亦應受拘
    束。本件上訴人占用之面積分別為2、9平方公尺，為畸零地
    性質，上訴人為維護本身於系爭土地上建物之完整，願意以
    合理價格購買系爭土地。被上訴人勉強收回，因面積太小，
    不能作為建築基地，或作其他有具體經濟效益用途，無法充
    分合理之使用，無實際效益，卻恐造成上訴人所有房屋柱垂
    直切割拆除，勢必影響全棟建築結構體之安全，被上訴人為
    本件請求，以損害他人為主要目的，有權利濫用。並聲明：
    (一)原判決廢棄；(二)被上訴人在第一審之訴駁回。
二、被上訴人主張：上訴人就其兩造就系爭土地有使用借貸之主
    張並未能舉證以實其說。民法第148條之規定係指權利行使
    專以損害他人權利為目的之情形而言，若為自己利益而行使
    ，縱於他人利益不無損害，然既非以損害他人為主要目的，
    而該他人對之又或有容忍或作為之義務時，即不得謂有本條
    之適用，不在限制行使之列。本件被上訴人收回系爭土地有
    利於土地之整體利用，被上訴人係為自己之利益而請求上訴
    人拆除地上物，並非專以損害上訴人為目的，故不屬權利濫
    用之情形。並聲明：上訴駁回。
三、兩造不爭執之事實：
    坐落台中縣霧峰鄉○○段447之10、11地號土地為被上訴人
    所有，分別由上訴人戊○○、丙○○所有之部分建物占用9
    平方公尺、2平方公尺。
四、得心證之理由：
    兩造厥有爭執者，為兩造間就系爭土地有否互為交換使用之
    法律關係？及被上訴人為本件請求有無權利濫用？查：
(一)按交換土地使用，係一方以自己所有或有權使用之土地換與
    他方使用為對價，而使用他方所有或有權使用之土地，其性
    質屬於互為租賃關係，最高法院著有92年台上字第667號、
    83年台上字第2544號裁判意旨足資參照。故上訴人抗辯兩造
    間就系爭土地間有交換土地使用之法律關係存在，乃抗辯兩
    造間就系爭土地有租賃關係存在，而非有使用借貸關係存在
    ，合先敘明。上訴人就其抗辯兩造間就系爭土地間有交換土
    地使用之法律關係存在云云，固據其提出使用執照、地籍圖
    謄本、磚牆照片及建築改良物所有權狀附於原審卷內為據，
    並復提出複丈成果圖摘錄放大說明為證，及聲請訊問證人乙
    ○○。然依上訴人所提出之上開使用執照、地籍圖謄本、磚
    牆照片、建築改良物所有權狀及複丈成果圖摘錄放大說明所
    示，均不足認有上訴人抗辯之上開交換土地使用之法律關係
    存在，再證人乙○○並又於本院結證：「我不知道兩造間有
    無就有關土地互換使用的事，我也不知道兩造之父執輩有無
    協議兩造土地截彎取直，日後興建房屋，占用面積較多者，
    應補償被占用人之土地價值。」等語，亦難憑認有上訴人抗
    辯之上開交換土地使用之法律關係存在。則依民事訴訟法第
    277條前段：當事人主張有利於己之事實者，就其事實有舉
    證之責任之規定，已難認上訴人此部分之抗辯為真實。再上
    訴人就此部分之抗辯：於原審乃抗辯：「約在六十年前，被
    告（即上訴人）林氏兄弟之伯父林輝煌在原告（即被上訴人
    ）己○○之父目擊見證下，砌出直線矮磚牆互換土地」云云
    ，提起上訴後則復分別抗辯：「兩造之父執輩同意截彎取直
    ，並劃出界線，以竹籬為界線，其後因竹籬日久而漸有損壞
    ，乃陸續改為磚牆」；「乃由各鄰地所有人即兩造及訴外人
    乙○○之父執輩協商取得共識，將彎曲不規則土地取直，並
    劃出界線，以簡易竹籬為隔界。當初參與協議之人，除兩造
    之父執輩上訴人之父親林金星、上訴人之伯父林輝煌及被上
    訴人之父親簡金龍及系爭土地接壤之訴外人乙○○父親吳送
    徵一起處理系爭土地界址互相占用問題」云云，分別有上訴
    人於94年9月27日所提出之民事答辯狀附於原審卷內可佐，
    及於95年4月11日提出之上訴理由狀及95年5月16日提出之民
    事準備狀在卷可稽，上訴人就何人間就何土地以磚牆或竹籬
    為界互換土地使用之抗辯亦有不同，更難認上訴人此部分之
    抗辯為真實。
(二)就越界建築價購之規定，乃規定於民法第796條，其規定乃
    ：土地所有人建築房屋逾越疆界者，鄰地所有人如知其越界
    而不即提出異議，不得請求移去或變更其建築物。但得請求
    土地所有人，以相當之價額，購買越界部分之土地，如有損
    害，並得請求賠償。上訴人雖又抗辯：願以合理價格購買系
    爭土地云云。然依上開民法第796條之規定，乃土地所有人
    建築房屋逾越疆界者，鄰地所有人如知其越界而不即提出異
    議，不得請求移去或變更其建築物時，鄰地所有人得請求土
    地所有人，以相當之價額，購買越界部分之土地。是得依該
    條規定請求價購者，乃鄰地所有人，上訴人並非鄰地所有人
    ，援引該條規定價購，已於法不合。再上訴人亦未就其越界
    建築時，原告如何知悉等情，舉證以實其說，依上開民事訴
    訟法第277條前段之規定，亦難認被上訴人有知悉越界建築
    情事。再依上訴人所提出之上開使用執照、建築改良物所有
    權狀及被上訴人提出附於原審卷內之建物登記謄本所示，上
    訴人所有坐落台中縣霧峰鄉○○段326號，門牌號為臺中縣
    霧峰鄉○○路166號經保存登記之建物乃二層加強磚造房屋
    ，其建築基地坐落台中縣霧峰鄉○○段447─5、458─4、
    458─5地號土地，且就該基地總面積僅建築不及二分之一之
    面積，原保存登記之建物並未坐落於系爭土地上。即知上訴
    人所有上開經保存登記之建物原並未坐落於系爭土地上，坐
    落於系爭土地上之地上物乃嗣後搭建而成。更難憑上訴人所
    提出之上開證物，遽認被上訴人有知悉系爭土地上有地上物
    越界建築情事。本件自亦無民法第796條之適用。
(三)次按民法第148條第1項係規定行使權利，不得以損害他人為
    主要目的，若當事人行使權利，雖足使他人喪失利益，而苟
    非以損害他人為主要目的，即不在該條所定範圍之內(最高
    法院45年台上字第105號判例參照)。是縱上訴人抗辯鄭鑾自
    日據時代即已使用系爭土地，且於68年間已占用系爭土地建
    造四樓房屋，並非始自82年間一節屬實，然在其合法獲得讓
    售土地之前，即大興土木，建造五層樓房，以造成既成事實
    ，其果因被上訴人訴請拆屋而受有損害，亦屬咎由自取，最
    高法院亦著有86年度台上字第2500號判決意旨足資參照。雖
    上訴人又抗辯：被上訴人勉強收回，因面積太小，不能作為
    建築基地，或作其他有具體經濟效益用途，無法充分合理之
    使用，無實際效益，卻恐造成上訴人所有房屋柱垂直切割拆
    除，勢必影響全棟建築結構體之安全，被上訴人為本件請求
    ，以損害他人為主要目的，有權利濫用云云。然上訴人所占
    用者係被上訴人所有坐落台中縣霧峰鄉○○段第447之10地
    號土地上面積13平方公尺中之9平方公尺及坐落台中縣霧峰
    鄉○○段第447之11地號土地上5平方公尺中之2平方公尺，
    被上訴人除得就被占用之土地與其坐落同地號未被占用之土
    地併為使用外，並均得與其所有坐落相鄰同段447─7地號土
    地併為使用，已難認被上訴人行使本件之權利，係以損害他
    人為主要目的。且如前述，上訴人所有上開經保存登記之建
    物原並未坐落於系爭土地上，坐落於系爭土地上之地上物乃
    嗣後搭建而成，以造成占用被上訴人所有系爭土地之既成事
    實，上訴人果因被上訴人訴請拆屋而受有損害，亦與被上訴
    人無涉。依上說明，被上訴人行使本件權利，即無權利濫用
    可言。上訴人抗辯本件被上訴人權利之行使乃為權利濫用云
    云，亦屬無稽。上訴人之抗辯，即無理由。
(四)按所有人對於無權占有或侵奪其所有物者，得請求返還之，
    民法第767條前段定有明文。本件上訴人既無權占有被上訴
    人所有系爭土地。從而，被上訴人本於所有權之作用，訴請
    上訴人將其無權占用坐落台中縣霧峰鄉○○段第447之10地
    號土地上面積9平方公尺及坐落台中縣霧峰鄉○○段第447之
    11地號土地上2平方公尺之地上物拆除，並將土地交還被上
    訴人，即無不合，應予准許，原審為被上訴人勝訴之判決，
    並無不合。上訴意旨指摘原判決不當，求予廢棄改判，為無
    理由，應予駁回。
五、據上論結，本件上訴為無理由，依民事訴訟法第436條之1第
    3項、第449條第1項、第78條、第85條第1項前段，判決如主
    文。
中    華    民    國    95    年    9     月    1     日
                  民事第二庭   審判長法官  許冰芬
                                   法  官  劉長宜
                                   法  官  陳秋月
上正本證明與原本無異。
不得上訴。
中    華    民    國    95    年    9     月    1     日
                                   書記官


司法院資訊處製作；財團法人民間司法改革基金會備份。
